臺灣高等法院高雄分院刑事判決　　　　　　　　　　九十一年度上易字第三二三號
　　上　訴　人　臺灣屏東地方法院檢察署檢察官
　　被　　　告　丙○○
　　選任辯護人　林樹根律師
　　　　　　　　莊雯琇律師
　　　　　　　　邱麗妃律師
右上訴人因被告業務過失傷害案件，不服臺灣屏東地方法院九十年度易字第八三三號
，中華民國九十年十一月二十九日第一審判決（起訴案號：臺灣屏東地方法院檢察署
八十九年度偵續字第八十八號）提起上訴，本院判決如左：
    主  文
上訴駁回。
    理  由
一、公訴意旨略以：被告丙○○為屏東市○○街五號嘉鴻老人養護中心（下稱嘉鴻中
    心）之負責人，從事看護照顧老人之業務。宋守玉則為受該養護中心照護之老人
    ，前因在家不慎滑倒，致右側股骨轉子間骨折、左側股下肢骨折而受有輕傷害，
    於民國八十九年一月二十六日經屏東寶建醫院行股骨內固定手術，在其骨轉子間
    裝設鋼釘以為支撐，於同年二月三日病況趨穩後，經醫師同意出院，惟因家人無
    暇照顧，當天即由長女乙○○將其送入嘉鴻中心，委託丙○○照顧其日常生活。
    丙○○明知宋守玉甫經手術，傷口尚未痊癒，且其依契約負有照顧宋守玉之義務
    ，而依當時情形又無不能注意之情形，竟疏未注意宋守玉傷口癒合情形，僅由看
    護工每日例行於其傷口塗擦優碘，致宋守玉之傷口組織化膿感染及右側股骨近端
    外露，嗣於同年四月二十四日因情況惡化，由嘉鴻中心將其先送高雄聖新醫院治
    療，並於次日轉診高雄榮民總醫院，復先後於同年五月一日及五月四日接受二次
    擴創手術後，挽回一命，惟宋守玉之右股骨近端已因手術急救而遭切除。因認被
    告丙○○涉犯刑法第二百八十四條第二項後段業務過失致重傷害罪嫌。
二、按犯罪事實應依證據認定之，無證據不得推定其犯罪事實，又不能證明被告犯罪
    者，應為被告無罪之諭知；另告訴人之指訴本係使被告受刑事處罰為目的，其所
    指是否為真實，仍應調查其他事證以資審認，若告訴人之指訴及依調查事證之結
    果仍不能使一般人達於無合理之懷疑，而確信其為真實者，即不得為被告有罪之
    認定，刑事訴訟法第一百五十四條、第三百零一條第一項前段分別定有明文，最
    高法院亦分別著有六十九年台上字第一五三一號及七十六年台上字第四九八六號
    判例可資參考。
三、本件公訴意旨認被告涉有刑法第二百八十四條第二項後段之業務過失致重傷害罪
    ，無非以(一)被害人於八十九年四月二十五日至高雄榮民總醫院治療，經該院檢查
    ，被害人右側股骨近端外露併有組織化膿現象，而右股骨轉子間骨折行骨釘、骨
    板內固定術後，合併髖關節脫臼，故由該院進行擴創手術。至於造成該現象之原
    因則有二種可能，一為髖關節脫臼後，頂破組織，引起感染，另一則為右股骨近
    端手術後，造成感染，再引發髖關節脫臼，然真正原因為何尚無法斷定，此業經
    高雄榮民總醫院八十九年七月二十七日（八九）高總行字第八九○六二八五號函
    覆明確。被害人於同年二月三日自屏東寶建醫院出院後，同日即轉入嘉鴻中心接
    受照護，此有委託養護契約書附卷可稽，是被害人之右股骨發生感染，確係發生
    於嘉鴻中心照護期間。(二)按養護機構係以照顧生活自理能力缺損且無技術性護理
    服務需求之老人為目的，老人福利法第九條第一項第二款固有明文，惟養護中心
    既以照顧看護無自理能力之老人為業務，則其負責人或看護工對於受養護者應負
    有注意及保護之義務。本件嘉鴻中心固非醫療機構，毋須負責被害人所需之醫療
    處理，且其中心之看護工已「額外」為宋守玉換藥及清理傷口，並曾主動至寶建
    醫院及聖新醫院治療，此亦有其負責人即被告丙○○供述無訛。然查，被害人經
    高雄榮民總醫院診斷結果，其右股骨確受感染，有上開回函在卷足憑，姑不論嘉
    鴻中心對傷口之處理照護有無失當之處，惟傷口自初遭感染時起，欲至組織化膿
    、發出惡臭且鋼釘變形外突之程度，顯非事出突然，一蹴可幾，而必歷有相當時
    日。被告於八十九年二月三日接受委託照顧被害人，明知其甫因骨折開刀完畢出
    院，年歲已高復原能力較差，且值傷口癒合之際，尤需注意以免感染，竟疏未為
    此必要之注意，僅例行於傷口上塗擦優碘藥水，任由被害人之傷勢惡化而渾然不
    知，遲至同年三月十四日始因看護工發覺傷口癒合情況不佳，送至屏東寶建醫院
    回診一次，惟被告嗣後仍未提高警覺，不僅未加強對被害人之照顧，亦未善盡義
    務通知及協調告訴人，致被害人病況加劇，於同年四月二十四日第二次送醫，因
    手術急救而不得不將右下肢骨輪切除等情，除經告訴人指述歷歷外，並據證人即
    嘉鴻中心看護工江珠英、方雪卿當庭證述明確，是被害人右股骨近端遭手術切除
    ，致其右腿機能完全喪失之重傷害，與被告之業務過失顯然有相當之因果關係等
    為其論據。
四、訊據被告丙○○堅決否認有何過失重傷害犯行，辯稱：伊僅負責老人之生活資助
    及照顧，並不包括醫療處理在內，此於委託養護契約書約定甚明，又宋守玉之家
    屬未特別交代要注意其傷口。伊有定期請醫師前來看診，宋守玉第一次至寶建醫
    院回診係伊十二日見宋守玉傷口癒合狀況不是伊想像中的好，所以隔天才請人送
    醫，醫生並建議住院，惟宋守玉之家屬乙○○說不用處理，先回養護中心即可等
    語。
五、經查：
  (一)本件受養護人宋守玉前因骨折，於八十九年一月二十八日接受股骨內固定手術，
    八十九年二月三日出寶建醫院後，同日即住進被告開設之嘉鴻中心，嗣於同年四
    月二十四日因情況惡化，由嘉鴻中心將其先送高雄聖新醫院治療，並於次日轉診
    高雄榮民總醫院，復先後於同年五月一日及五月四日接受二次擴創手術後，挽回
    一命，惟宋守玉之右股骨近端已因手術急救而遭切除，此有診斷證明書、契約書
    等在卷足憑，並為告訴人及被告所不爭之事實。
  (二)查養護機構係以照顧生理能力缺損，且無技術性護理服務需求之老人為目的，老
    人福利法第九條第一項第二款定有明文。又依告訴人甲○○、乙○○與嘉鴻老人
    養護中心所訂定委託養護契約，其中第二條、第三條、第六條分別約定「受養護
    人如有疾病發生，甲方（即告訴人）於接獲通知後，應即刻前來處理並送醫治療
    ，如有情況嚴重，應即刻送醫院住院診治：：」、「乙方僅負責受養護人之養護
    責任，其疾病之醫療處理及費用，全部由甲方自行負責，不得推諉」、「乙方不
    負擔其一切醫療行為：：」，依前述契約內容，被告不得從事醫療行為，其義務
    僅為日常生活起居之照顧，並於發現受養護人有異狀時有通知家屬之義務甚明。
  (三)宋守玉於八十九年二月三日住進嘉鴻中心後，其後於二月三日、二月十二日、三
    月八日、三月十三日、三月十四日、三月十七日、三月二十九日（僅係開立診斷
    書）、三月三十日、四月十三日、四月十八日、四月十九日分別接受民眾醫院、
    寶建醫院診治，另四月二十四日送往聖新醫院，四月二十五日高雄榮總住院等情
    ，有中央健保局高屏分局保險對象就醫紀錄查詢表（見原審卷第二十七頁）、寶
    建醫院八九寶建醫字第一五○○號函附之治療過程說明（見偵查卷第十三、十四
    頁）在卷可按。又宋守玉其中自二月三日起至三月八日止於民眾醫院之就診病名
    均係左小腿骨折，術後，關節痛，失眠，惟三月十七日、四月十九日病名則均為
    大腿開刀傷口潰瘍等情，有民眾醫院九十年九月五日（九十）民眾字第七三號函
    （見原審卷第三十四、三十五頁），足證嘉鴻中心確實有請醫師至該中心看診，
    或由該中心將宋守玉送至醫院接受治療，則嘉鴻中心對於宋守玉雖不能直接施以
    醫療行為，惟於二月三日後至四月二十四日前，仍確實有由醫師實際為被害人看
    診計十次，而告訴人甲○○、乙○○並未交代證人即看護人員江珠英如何照顧宋
    守玉及多久要去醫院替宋守玉換藥一次等情，亦據證人江珠英於偵查中證述明確
    （見台灣屏東地方法院檢察署八十九年度偵續字第八八號偵查卷宗第七十九頁）
    ，宋守玉自住進嘉鴻中心至同年四月二十四日轉至高雄榮民總醫院止，期間長達
    二個多月，告訴人每日至該中心探視宋守玉，對於該中心養護情形自然知之甚詳
    ，若該中心未依其囑託照顧宋守玉，告訴人豈會毫無異議而繼續支付養護費用，
    可見告訴人乙○○、甲○○指訴曾交代須依寶建醫院醫生囑咐每週回診一次，並
    每日換藥消毒以免感染云云，並非可採。
  (四)八十九年三月十三日，嘉鴻中心曾以宋守玉傷口復原不佳，請救護車將宋守玉送
    至寶建醫院回診，主訴右髖關節疼痛，且當時嘉鴻中心亦曾將上情通知告訴人之
    事實，業據告訴人於原審陳述明確，據其稱：「三月十二日是我跟阿英講說傷口
    線頭有脫落且有點發炎，請他們要送回診，但是他們有跟我保證不會有問題」、
    「十三日那天我在上班，但是他們的阿英有打電話跟我說我父親的情形，他們有
    說醫師說要住院，但是阿英有說回養護中心有民眾醫院的醫師看診，可以省下住
    院看護的費用。我信任他所以就說那就不用住院」等語（見原審卷第五十二至五
    十四頁），足見其等對宋守玉傷口潰瘍發炎之病情等情均已知詳，嘉鴻中心既有
    通知告訴人回診後醫師建議住院治療之情形，則是否要住院治療要屬宋守玉及告
    訴人綜合判斷後始能決定，且告訴人亦自承對阿英表示不用住院，雖其表示係因
    信任阿英所說有民眾醫師看診，乃決定宋守玉無須住院治療，惟嘉鴻中心並未隱
    瞞宋守玉之病情，而阿英所述養護中心有醫生看診，不用住院等語，僅為看護人
    員個人之建議，尚難憑此即認為嘉鴻中心負有對宋守玉為醫療處理之義務，是否
    應送醫住院治療，其最終決定權仍在告訴人。
  (五)至於八十九年三月十四日以後宋守玉之病情，經民眾醫院醫師蘇哲能於八十九年
    三月十七日、四月十九對宋守玉看診時，即發現大腿開刀傷口，有組織化膿及惡
    臭，曾給予口服抗生素治療，並曾建議住院治療，此有民眾醫院九十一年六月二
    十五日（91）民眾字第０七九號函一紙在卷可憑。惟查本院參酌民眾醫院前開
    函稱有惡臭，惟經本院向高雄榮民總醫院函查宋守玉住院時之病情，該院函覆「
    就學理而言，該髖關節脫臼後，其髖臼勢必形成空洞狀，因有組織化膿，故傷口
    有異味，並非謂惡臭，此有該院病歷資料查詢函覆表在卷可憑。又告訴人乙○○
    、甲○○均稱渠等至嘉鴻中心探視宋守玉時，均未聞到宋守玉有惡臭味，另證人
    劉更輝亦證稱：我看過宋守玉很多次，沒有聞到宋守玉身上有味道等語，乙○○
    、劉更輝更於四月二十三日送醫院前並有前去探視宋守玉，渠等猶未聞到有惡臭
    味，則以一般人之感觀知覺，當時無法知悉甚明，殊難苛求被告與醫師具有同樣
    之醫學常識而查知宋守玉之傷口已有惡臭。被告辯稱其於三月份及四月間均有
    與告訴人乙○○聯絡將宋守玉送醫院，告訴人則稱被告並未提起，雙方固各執一
    詞，惟依寶建醫院醫字第二三０二號函所附之宋守玉病歷資料，在八十九年三月
    十三日之護理記錄欄內亦載明「其家屬不願病患住院」，足見被告所稱告訴人等
    於三月十三日不同意宋守玉住院治療，確屬實情，告訴人先前既不同意讓宋守玉
    住院，而被告在三月十七日至四月二十四日間，亦曾有四次請醫師或送宋守玉至
    聖新醫院、民眾醫院治療，即至四月二十四日更主動將宋守玉送至聖新醫院辦理
    住院，另告訴人亦稱在嘉鴻中心，該中心之看護人員江珠英均有為宋守玉換藥、
    消毒等情，可見嘉鴻中心對宋守玉並非棄之不理。被告既僅具有照顧看護之義務
    ，以前揭所述將宋守玉送醫甚頻、及在嘉鴻中心有為其換藥、消毒，被告已盡其
    依養護契約所訂看護照顧契約。
  (六)至告訴人質疑宋守玉於八十九年四月二十四日送醫時，其固定用之鋼釘脫落外凸
    ，且鋼絲脫落外散，顯係受外力嚴重撞擊，且其傷口已呈空洞狀乙節，惟據證人
    劉更輝於本院調查時證稱：宋守玉去榮總的前一天中午，乙○○打電話給我，我
    跟乙○○去看，我與乙○○同時看到宋守玉的傷口有個洞，裡面是空的‧‧‧當
    時正在換藥，：：，宋守玉腿瘦瘦的，看起來正常，沒有看到鐵條頂起來等語（
    見本院九十一年三月二十九日訊問筆錄），參以行政院國軍退除役官兵輔導委員
    會高雄榮民總醫院八十九年七月二十七日（八九）高總行字第八九０六二八五號
    函所附宋守玉病歷資料公務查詢會簽意見表、及九十一年八月二十七日以高總行
    字第０九一０００八０六六號函所附宋守玉病歷資料公務查詢會簽意見表所記載
    ：「患者宋守玉於八十九年四月二十五日入院，入院後理學檢查人事時地物之辨
    識並未發現有障礙，另發現右側股骨近端外露合併有組織化膿現象，放射線學檢
    查發現右股骨骨轉子間骨折行骨釘、骨板內固定術後，合併髖關節脫臼：：」、
    「就學理而言，該髖關節脫臼後，其髖臼勢必形成空洞狀：：」，告訴人上開指
    訴即無從而為被告不利之認定。
六、綜上所述，被告既已盡通知及緊急送醫之義務，即難僅憑告訴人之指訴，遽以推
    論宋守玉傷口惡化而不得不切除之情形，係因被告未盡注意義務所致，而認為兩
    者間有相當之因果關係。故告訴人之指述並不足採，此外，復查無其他積極證據
    足認被告確有業務過失致重傷害之犯行，揆諸首揭說明，依法自應為無罪之諭知
    。原審為被告無罪判決之諭知，經核並無不合，檢察官上訴意旨以宋守玉係遭外
    力重擊始會右股骨轉子破裂脫開、固定用之鋼釘外凸脫落、鋼絲外散；及被告是
    否只以健保卡拿藥而未將被害人送醫，否則被害人不至惡化感染骨髓炎；被告直
    至四月二十四日始送入醫院，未盡照顧義務云云，指摘原判決不當，並無理由，
    應予駁回。
據上論斷，應依刑事訴訟法第三百六十八條，判決如主文。
本案經檢察官張其主到庭執行職務。
中    華    民    國      九十一      年      九      月     二十六     日
                              臺灣高等法院高雄分院刑事第五庭
                                  審判長法官  吳水木
                                        法官  洪慶鐘
                                        法官  趙文淵
右正本證明與原本無異。
不得上訴。
                                  法院書記官  唐奇燕
中    華    民    國      九十一      年      十      月    一    日
